臺灣臺中地方法院民事裁定
111年度訴聲字第19號
聲  請  人  黃建明  

訴訟代理人  許盟志律師
            韓忞璁律師
相  對  人  曾忠正  
訴訟代理人  羅仕銘  
相  對  人  黎念成  
            卓昱樺  
上列當事人間遷讓房屋事件（本院111年度訴字第2702號），聲
請人提起反訴並聲請發給已起訴證明，並許可為訴訟繫屬事實登
記，本院裁定如下：
    主    文
聲請駁回。
    理    由
一、聲請意旨略以：聲請人與相對人曾忠正間因遷讓房屋事件，
    現由本院111年度訴字第2702號（下稱本案）審理中，聲請
    人提起反訴，主張如附表所示不動產（下合稱系爭房地）為
    聲請人所有並借名登記在相對人卓昱樺名下，聲請人已終止
    借名登記之法律關係，惟相對人卓昱樺於民國103年6月24日
    以買賣為原因，將系爭房地所有權移轉登記予相對人黎念成
    ，再由相對人黎念成於110年3月23日以同一方式移轉登記予
    相對人曾忠正（下合稱系爭登記），因前開所有權移轉事實
    上應為無償轉讓，相對人間因通謀虛偽意思表示而無效，爰
    依借名登記終止後之返還請求權，及民法第767條、第179條
    、類推適用第183條之規定，先位聲明請求相對人曾忠正將
    系爭房地所有權移轉登記予聲請人。備位依民法第242條、
    第767條、第179條之規定，備位請求代位相對人卓昱樺確認
    系爭登記之債權行為及物權行為均無效，相對人曾忠正、黎
    念成應將系爭登記塗銷。相對人卓昱樺應將系爭房地所有權
    移轉登記予聲請人。是本案反訴之先位及備位聲明均係基於
    物權關係，且其權利或標的物之取得、設定、喪失或變更，
    依法應登記，爰依民事訴訟法第254條第5項之規定，請准就
    系爭房地為訴訟繫屬事實之登記等語。　　　　
二、按訴訟標的基於物權關係，且其權利或標的物之取得、設定
    、喪失或變更，依法應登記者，於事實審言詞辯論終結前，
    原告得聲請受訴法院以裁定許可為訴訟繫屬事實之登記；前
    項聲請，應釋明本案請求；前項釋明如有不足，法院得定相
    當之擔保，命供擔保後為登記。民事訴訟法第254條第5項、
    第6項前段、第7項前段定有明文。揆諸其立法說明乃謂：「
    現行條文第5項規定旨在藉由將訴訟繫屬事實予以登記之公
    示方法，使第三人知悉訟爭情事，俾阻却其因信賴登記而善
    意取得，及避免確定判決效力所及之第三人受不測之損害。
    其所定得聲請發給已起訴證明之當事人，係指原告；其訴訟
    標的宜限於基於物權關係者，以免過度影響被告及第三人之
    權益；為免原告濫行聲請，應令其就本案請求負釋明之責，
    此已包括起訴須為合法且非顯無理由；為擔保被告因不當登
    記可能所受損害，於原告已為釋明而不完足時，或其釋明已
    完足，法院均得命供相當之擔保後為登記。」，可知裁定許
    可為訴訟繫屬事實之登記，限於本案請求之訴訟標的基於物
    權關係，且其權利或標的物之取得、設定、喪失或變更，依
    法應登記者，原告並須釋明本案請求，及該請求合法及非顯
    無理由，倘訴訟標的法律關係為債之關係，或雖依物權關係
    請求，但未釋明本案請求，或本案請求不合法，或顯無理由
    者，尚無裁定許可餘地，且不因聲請人願供擔保而異。
三、經查：聲請人雖主張其已終止與相對人卓昱樺間之借名登記
    契約，聲請人為系爭房地之實際所有權人，得本於所有權人
    之地位，依借名登記終止後之返還請求權，及民法第767條
    、第179條、類推適用第183條之規定，先位請求相對人曾忠
    正將系爭房地所有權移轉登記予聲請人，並依民法第242條
    、第767條、第179條之規定，備位請求代位相對人卓昱樺確
    認系爭登記之債權行為及物權行為均無效，相對人曾忠正、
    黎念成應將系爭登記塗銷，相對人卓昱樺應將系爭房地所有
    權移轉登記予聲請人等情。惟按不動產借名登記契約為借名
    人與出名人間之債權契約，出名人依其與借名人間借名登記
    契約之約定，通常固無管理、使用、收益、處分借名財產之
    權利，然此僅為出名人與借名人間之內部約定，其效力不及
    於第三人。出名人既登記為該不動產之所有權人，其將該不
    動產處分移轉登記予第三人，自屬有權處分（最高法院106
    年第3次民事庭會議決議參照）。又借名登記財產於借名關
    係存續中，係登記為出名人之名義，在該財產回復登記為借
    名人名義以前，借名人尚無所有物返還請求權可資行使（最
    高法院100年度台上字第2101號判決意旨參照）。準此，聲
    請人既主張相對人卓昱樺原係因渠等間之借名登記契約而登
    記為系爭房地之所有權人，且有地籍異動索引為憑，則於系
    爭房地回復登記為聲請人名義以前，聲請人並非系爭房地之
    所有權人，自無從行使民法第767條之物上請求權，是聲請
    人於形式上雖依民法第767條之規定為本件請求權基礎，然
    此部分請求在法律上顯無理由，聲請人復未釋明其終止借名
    登記契約後之返還請求權屬基於物權關係而為本案請求，揆
    諸前揭說明，無從認合於民事訴訟法第254條第5項所定「訴
    訟標的基於物權關係」之要件，聲請人依上開規定聲請就系
    爭房地為訴訟繫屬事實之登記，自屬不應准許。
四、據上論結，本件聲請為無理由，爰裁定如主文。
中　　華　　民　　國　　111 　年　　11　　月　　15　　日
                    民事第四庭    法  官  蔡家瑜
以上正本係照原本作成。
如不服本裁定應於送達後10日內向本院提出抗告狀，並繳納抗告
費新臺幣1000元。
中　　華　　民　　國　　111 　年　　11　　月　　15　　日
                                  書記官  陳科維
附表：
               不動產 權利範圍 土地部分 坐落臺中市○○區○○段0地號土地 100萬分之3472  坐落臺中市○○區○○段00地號土地 100萬分之3100  坐落臺中市○○區○○段00地號土地 100萬分之3472  坐落臺中市○○區○○段000地號土地 100萬分之3473  坐落臺中市○○區○○段000地號土地 全部  坐落臺中市○○區○○段000地號土地 100萬分之3472 建物部分 坐落臺中市○○區○○段000○號建物 (門牌號碼：臺中市○○區○○路0段000巷00弄00號) 全部